【裁判字號】    98,訴,366
【裁判日期】    980831
【裁判案由】    確認債權不存在
【裁判全文】
臺灣嘉義地方法院民事判決               98年度訴字第366號
原      告  安泰商業銀行股份有限公司
法定代理人  丙○○
訴訟代理人  乙○○
被      告  甲○○
            丁○○
上列當事人間請求確認債權不存在事件，本院於民國98年8月19
日言詞辯論終結，判決如下：
  主  文
被告間於民國九十五年十一月九日以嘉義市地政事務所民國九十
五年十一月八日嘉地字第二一九六三０號收件就坐落嘉義市○○
○段二四九之一七號土地及其上一一八二建號即門牌嘉義市○○
路三九之一四號建物設定擔保金額新臺幣壹佰萬元之抵押權登記
行為應予撤銷。
被告丁○○應將前項抵押權設定登記予以塗銷。
訴訟費用由被告負擔。
  事實及理由
一原告起訴主張：被告甲○○於民國93年11月15日向原告借款新
  臺幣（下同）490,000元，自95年8月15日起即未依約繳款，原
  告聲請執行其名下財產，其為免財產遭拍賣，於95年11月向原
  告提出和解申請，詎其自97年4月15日起即未依約繳款，迄今
  尚欠本金266,180元及利息，依雙方約定，債務視為全部到期
  。原告為確保債權，乃向本院聲請執行其所有坐落嘉義市○○
  ○段249-17號土地及其上1182建號即門牌嘉義市○○路39之14
  號建物（下合稱系爭房地），惟因被告間就系爭不房地已於95
  年11月9日設定擔保債權額100萬元之抵押權，致執行法院以鑑
  定價格不足清償抵押權，予以換發債權憑證終結執行程序，被
  告間上開設定抵押權之行為，侵害原告之債權，且被告間有無
  抵押權擔保債權存在，亦應由被告負舉證責任，爰依民法第24
  4條第1項、第4項，提起本訴。聲明：(一)甲○○間於95年11月9
  日以系爭房地設定擔保債權額100萬元之抵押權登記行為應予
  撤銷。(二)丁○○應將上開抵押權登記塗銷。
二被告則以：丁○○與甲○○之胞妹吳秀華為同居人關係，雖未
  辦理結婚登記，但已同居10餘年，丁○○與甲○○間早已形同
  一家人，因甲○○經濟拮据，生活困難，多年來均向吳秀華或
  丁○○借貸，每累積一定金額後即簽發本票為憑，共計借款10
  0萬元，後丁○○要求甲○○清償，因甲○○無力清償，遂提
  供其所有系爭房地設定抵押權以擔保債務，故被告間確有債權
  債務關係存在。甲○○於95年11月9日設定抵押權予丁○○，
  甲○○對原告仍依約持續清償至97年4月15日止，如被告間抵
  押權設定係為脫產或使原告無法受償，何以被告甲○○於抵押
  權設定後，仍依約向原告持續清償長達1年半之久，益證被告
  間確有債權債務關係存在。又丁○○係以借款予甲○○之金額
  設定抵押權，不知房地會出賣之金額，並無詐害原告之債權等
  語。聲明：原告之訴駁回。
三下列事項為兩造所不爭執（見本院卷第59頁），應堪認定：
(一)甲○○於93年11月15日向原告借款490,000元，至97年4月15日
  止，尚有本金266,180元及利息未清償。
(二)甲○○於95年11月9日以其所有系爭房地為擔保，為丁○○設
  定擔保債權金額100萬元之抵押權（即嘉義市地政事務所95年
  11月8日嘉地字第219630號收件就系爭房地設定擔保金額100萬
  元之抵押權，下稱系爭抵押權）。
(三)原告前向本院聲請執行系爭房地，因鑑定價格不足以清償優先
  債權及土地增值稅等，無拍賣實益而撤銷查封。
四兩造爭執事項（見本院卷第85頁）：
(一)被告間設定系爭抵押權有無詐害原告債權？
(二)原告請求撤銷系爭抵押權登記，並請求丁○○塗銷系爭抵押權
  登記，有無理由？
五本院就上開爭執事項，論述如下：
(一)按債務人所為之無償行為，有害及債權者，債權人得聲請法院
  撤銷之。債權人依第1項或第2項之規定聲請法院撤銷時，得並
  聲請命受益人或轉得人回復原狀。前述撤銷權，自債權人知有
  撤銷原因時起，1年間不行使，或自行為時起經過10年而消滅
  。民法第244條第1項、第4項本文、第245條定有明文。又債務
  人以其所有之不動產設定抵押權，同時向他人借貸款項，其設
  定抵押權之行為，固屬有償行為，若先有債權之存在而於事後
  為之設定抵押權者，如無對價關係，即屬無償行為。倘有害及
  債權，則債權人自得依民法第244條第1項之規定以撤銷之（最
  高法院51年臺上字第3528號判例要旨參照）。所謂有害及債權
  ，指債務人減少其積極財產（如讓與所有權、設定他物權、免
  除債權等是），或增加消極財產（如承擔債務），因而足以減
  少其一般財產，削弱共同擔保，使債權受有損害而不能完全受
  清償而言。
(二)次按民法第244條第1項規定之撤銷權，依同法第245條規定，
  自債權人知有撤銷原因時起，1年間不行使而消滅，所謂知有
  撤銷原因，係指知債務人所為者為無償行為，且有害及債權而
  言，倘僅知其一，則無從本於詐害行為行使撤銷權，除斥期間
  即無從進行。本件原告於上開執行事件即本院97年度執字第19
  436號事件（下稱系爭執行事件）聲請執行狀所附登記謄本列
  印日期為97年4月9日，業據本院調取系爭執行事件卷證核閱無
  訛，是原告主張其於97年4月9日知悉設定系爭抵押權之事，應
  屬可採。又本院執行處經囑託鑑定系爭房地價格經鑑價並進行
  拍賣未拍定，嗣於98年2月13日通知原告經核定拍賣底價不足
  清償優先債權及土地增值稅等，無拍賣實益，經原告於98年2
  月18日收受通知等情，亦經本院核閱上開執行卷宗無訛，足認
  原告於98年2月間始知悉系爭抵押權設定損害其債權，而知有
  撤銷之原因，算至原告於98年7月27日提起民法第244條第1項
  撤銷訴訟（見本院卷第68-1頁），尚未逾前開規定1年除斥期
  間，應先敘明。
(三)丁○○主張：甲○○自93年農曆年過年後向伊借錢，陸續大概
  借了30幾萬元後，伊在94年1月30日要求甲○○開立金額30萬
  元本票1張給伊，自94年1月30日後，陸陸續續向伊及吳秀華借
  錢，後累積金額又有30幾萬元，伊在94年12月15日要求甲○○
  再開1張30萬元本票給伊，自94年12月15日後，又陸續向伊及
  吳秀華借錢，至95年7月30日累積金額40幾萬，伊要求甲○○
  開立1張40萬元的本票給伊等情，核與證人吳秀華經隔離訊問
  後證述情節大致相符（見本院卷第57頁、第58頁），並有本票
  3紙在卷可稽，被告前揭主張，固非無據。然丁○○交付最後1
  筆借款予甲○○之時間係95年7月30日以前，且甲○○簽發最
  後1張本票之時間係95年7月30日等情，為丁○○所自陳（見本
  院卷第84頁），並有上開本票可稽，而甲○○設定系爭抵押權
  予丁○○之時間為95年11月9日，且係因丁○○向甲○○催討
  借款，甲○○無力清償，始設定系爭抵押權予丁○○，此為被
  告所自認（見本院卷第56頁），可見前述丁○○原借貸與甲○
  ○之債權屬無擔保債權，而於95年11月9日始由甲○○提供系
  爭房地為擔保，且甲○○提供系爭房地作為擔保僅係為已存在
  且本並無擔保之債務提供還款之擔保，並無其他對價存在，堪
  認甲○○設定系爭抵押權予丁○○，乃屬無償行為。
(四)甲○○於93年11月15日向原告借款490,000元，至97年4月15日
  止，尚有本金266,180元及利息未清償，又原告前向本院聲請
  執行系爭房地，因鑑定價格不足以清償優先債權及土地增值稅
  等，無拍賣實益而撤銷查封等情，均如前述。且甲○○並無其
  他財產，亦為甲○○所自陳，復有稅務電子閘門財產所得調件
  明細表在卷可稽。從而，本件甲○○對原告負有債務，且無能
  力清償，復將系爭房地設定系爭抵押權予丁○○，自屬有害及
  原告之債權。從而，原告主張依民法第244條第1項、第4項前
  段之規定，請求被告間於95年11月9日以嘉義市地政事務所95
  年11月8日嘉地字第219630號收件就系爭房地設定擔保金額100
  萬元之抵押權登記行為應予撤銷，並請求丁○○應將系爭抵押
  權登記予以塗銷，即屬有據，應予准許。
六本件事證已臻明確，兩造其餘攻擊防禦方法，經核與本判決結
  果不生影響，爰不一一論述，併此敘明。
七據上論結，本件原告之訴有理由，依民事訴訟法第78條、第85
  條第1項，判決如主文。
中    華    民    國     98    年    8    月    31    日
                  民事第二庭   法  官  蘇雅慧
正本係照原本作成。
如不服本判決，應於送達後20日內，向本院提出上訴狀並表明上
訴理由，如於本判決宣示後送達前提起上訴者，應於判決送達後
10日內補提上訴理由書（須附繕本）。
中    華    民    國     98    年    8    月    31    日
                               書記官  劉昀匊


司法院資訊處製作；財團法人民間司法改革基金會備份。
